【裁判字號】    98,訴,747
【裁判日期】    981231
【裁判案由】    確認通行權存在
【裁判全文】
臺灣新竹地方法院民事判決               98年度訴字第747號
原      告  甲○○
被      告  乙○○
上列當事人間請求確認通行權存在等事件，本院於民國98年12月
16日辯論終結，判決如下：
    主  文
確認原告就被告所有坐落新竹縣關西鎮○○段九二０號土地如附
圖所示藍色線條所圍部分即以水路護岸向北平移二點五公尺規劃
之道路，面積二四四點三二平方公尺土地有通行權存在。
原告其餘之訴駁回。
訴訟費用由被告負擔百分之四十八，餘由原告負擔。
    事實及理由
甲、程序方面：
    按確認法律關係之訴，非原告有即受確認判決之法律上利益
    者，不得提起之，民事訴訟法第247條第1項前段定有明文。
    所謂即受確認判決之法律上利益，係指法律關係之存否不明
    確，原告主觀上認其在法律上之地位有不安之狀態存在，且
    此種不安之狀態，能以確認判決將之除去者而言，若縱經法
    院判決確認，亦不能除去其不安之狀態者，即難認有受確認
    判決之法律上利益，最高法院52年臺上字第1240號判例意旨
    可資參照。查原告主張其所有坐落於新竹縣關西鎮○○段93
    0號之土地（下稱系爭930地號土地）係屬袋地，有必要通行
    被告所有坐落於同段920地號土地（下稱系爭920地號土地）
    ，以此對外通行等語，為被告否認之，且抗辯系爭930地號
    土地非為袋地，不得通行被告所有之系爭920地號土地等語
    ，則原告得否通行被告所有之系爭920地號土地之法律上關
    係不明確，原告在法律上之地位自有不安狀態存在，且此種
    不安之狀態，能以確認判決將之除去，是認原告提起本件訴
    訟有確認利益，程序上應予准許。
乙、實體方面
壹、原告主張：
一、茲因原告所有之系爭930地號土地東側及南側為水路圍繞，
    面臨大水溝而有河堤間隔，且與系爭920、930地號土地有極
    大高低落差，無法由此對外通行，至北側之同段931、932地
    號土地是山地保育地，地形陡峭，坡度達70至80度，一般步
    行已有困難，遑論交通運輸工具進出，西側則有被告所有之
    系爭920地號土地與公路相隔，故系爭930地號土地與外界並
    無適宜之通路可供聯絡公路，而為袋地，且原告除了經由西
    側，通往被告所有系爭920地號土地方得對外適宜聯絡外，
    並無其他適宜之通路可供聯絡公路。
二、原告對於附卷附圖即竹北地政事務所民國98年4月20日73字
    第373號之土地複丈成果圖所示（本院卷第79頁）及98年5月
    25日勘驗筆錄所載之六種通行方案（本院卷第46頁），表示
    通行方式之意見如下：
（一）沿被告所有系爭920地號土地及同段921地號土地上既有通
      行道路，向東延伸至系爭930地號土地（即98年5月25日勘
      驗筆錄方案五，下稱方案五）：此為被告損失土地面積最
      少，墊高後之路面落差最小之方案，通行較安全，故乃是
      原告首選。
（二）沿被告所有系爭920地號土地及同段921地號土地上既有通
      行道路，沿門牌號碼為關西鎮石光里606巷9號建築物東側
      連接至同段926地號土地，再自系爭920地號土地北側地籍
      線延伸至系爭930地號土地（即98年5月25日勘驗筆錄方案
      六，下稱方案六）：此為原告次要選擇，乃為保護被告系
      爭920地號土地之完整性，避免造成分割。
（三）沿系爭920地號土地南側地籍線，自系爭930地號土地至同
      段919地號土地，位於系爭920地號土地上，面寬5公尺（即
      98 年5月25日勘驗筆錄方案一，下稱修正前方案一）：倘
      若本院認上開方案五、六均無理由時，原告退而主張以水
      路護岸向北平移5公尺、坐落於系爭920地號土地上之道路
      （下稱修正後方案一）為妥，說明如下：
   1、蓋修正前方案一之地籍線位於排水溝內，如果以地籍線為
      測量通行道路面寬之基準，則所規劃之道路在排水溝內，
      無法開闢道路，是修正前方案一之測量通行道路面寬，應
      以河堤護岸靠近系爭920地號土地內側為起算基準，再往
      北推5公尺，即修正後之方案一。
   2、又查通行權之範圍，以原告所有土地為農業使用，須足供
      一般農業機械及搬運車出入，而系爭920地號土地東側、
      南側面臨水路，車輛通行應稍微遠離水面以免危險，故通
      行範圍寬度應為5公尺，長約為100公尺，面積約500平方
      公尺。且系爭920地號土地地勢低窪且不平整，原告勢必
      將填土墊高並鋪設柏油路後始能通行，而墊高後路面與未
      墊高之處顯有達2至3公尺高之落差，如通行範圍不足5公
      尺，農業機具及車輛通行時將有跌落之虞，相當危險，且
      路旁需要設立電桿，車輛通行要與電桿保持一定距離，以
      免碰撞發生危險，此益徵原告通行5公尺寬度確有必要，
      並非過度侵害被告土地所有權。
（四）沿被告所有系爭920地號土地南側地籍線，自系爭930地號
      土地至同段919地號土地，位於系爭920地號土地上，面寬
      2.5公尺（即98年5月25日勘驗筆錄方案二，下稱修正前方
      案二）：修正前方案二之地籍線位於排水溝內，如果以地
      籍線為測量通行道路面寬之基準，則所規劃之道路在排水
      溝內，無法開闢道路，是修正前方案二之測量通行道路面
      寬，亦應以河堤護岸內測為基準。且系爭920地號土地地
      勢低窪不平整，原告勢必將填土墊高，方能通行，而墊高
      後路面與未墊高之處落差達2至3公尺，如通行範圍僅有2.
      5公尺，農業機具及車輛通行時將有跌落之虞，相當危險
      ，又免碰撞路旁所設電桿，自應予5公尺之通行寬度，是
      原告主張此案通行道路面寬應予增加，否則不利原告開闢
      道路。
（五）被告主張原告得通行系爭930地號東南側之同段937地號土
      地人行步道（98年5月25日勘驗筆錄方案三，下稱方案三
      ）：惟查，系爭930地號土地東面及南面有水溝及水路護
      岸，二者有極大高低落差，如採行方案三則須跨過東面及
      南面水溝及高低落差有2至3尺之護岸，一般步行已有困難
      ，遑論交通運輸工具要跨越水溝及水路護岸，銜接到東南
      側之人行步道，是被告辯稱原告所有系爭930地號土地得
      通行方案三以對外有適宜聯絡，顯不足採信。
（六）被告主張得通行同段931、932地號土地至關西鎮○○里○○○
      巷○段之道路（98年5月25日勘驗筆錄方案四，下稱方案四
      ）：惟查，98年5月25日本院會同兩造至現場勘驗時，系爭
      920地號土地東側面臨大水溝而有河堤間隔，且同段931、
      932地號土地是山地保育地，地形陡峭，坡度達70~80度，
      一般步行已不可能，遑論交通運輸工具進出，被告辯稱原
      告所有系爭930地號土地得通行方案四以對外有適宜聯絡
      ，顯不足採信。
三、綜上，本件原告所有系爭930地號土地為袋地，無法對外通行
    ，為此原告依民法第787條之法律關係提起本件訴訟。並聲明
    ：確認原告對被告所有系爭920地號土地如上開方案五、六所
    示有通行權存在。
貳、被告則以：
一、原告於97年6月20日購入系爭930地號土地迄今，被告均未曾
    阻擋原告經由系爭930地號土地南側水路護岸徒步進出，況
    被告認為系爭930地號土地並非袋地，蓋系爭930地號土地不
    僅有東南側位於同段937地號土地上之小路（即方案三）可
    供步行進出，另可從同段923、874、928地號土地有之現成
    道路通行同段932地號土地，且原告配偶名下之同段932、
    931地號土地尚得經由關西鎮○○里○○○巷道對外聯絡，是原
    告之系爭930地號土地亦得將其配偶所有之同段932、931地
    號土地闢成道路後，與關西鎮○○里○○○巷○道相互銜接，
    以對外聯絡（即方案四），故原告不得以坡度大、開築困難
    即抹煞可通往對外公路之事實，而迫使被告提供系爭920地
    號、共計500平方公尺之土地予原告通行，此實不符合民法
    第787條第2項之意旨，且原告與其配偶同日購買三筆土地，
    卻分開持有登記，顯有設計系爭930地號土地成為袋地之意
    圖，其本件訴訟顯無理由。
二、再者，被告准許原告付費後得通行系爭920地號土地北側如方
    案五或六之前段、附圖所示以綠色標示之現有道路，惟系爭
    920地號土地北側現有道路，並未連接至系爭930地號土地，
    如原告欲依據方案五、六通行，需另闢路，工程浩大。縱使
    系爭930地號土地為袋地，原告主張經由被告宅地前現既有
    道路通行至系爭930地號土地亦非適當，蓋此通行方案將貫
    穿系爭920地號土地及同段921地號土地，會使被告及家人所
    有之系爭920地號土地及同段921地號土地遭道路分隔二處而
    影響土地使用及宅地開發，對被告權益影響甚大。因此，縱
    系爭930地號土地為袋地，原告仍應通行系爭920地號土地南
    側、沿水路護岸旁之道路，不應通行方案五或六之道路。至
    原告通行之路寬部分，因聯絡之公路即關西鎮○○里○○○巷
    巷道寬度僅2公尺半，不滿3公尺，於系爭土地920地號土地
    ，設置道路寬度自不宜超過2.5公尺，然原告卻主張開路需
    要5公尺，實不合理。
三、綜上，原告之訴顯無理由，為此聲明：原告之訴駁回。
、本件經協議兩造整理爭點同意如下：
一、系爭930地號土地是否為袋地？
二、系爭930地號土地如為袋地，其通行周圍地以至公路之方法，
    如何訂定為宜？原告聲請請求通行被告所有之系爭920地號土
    地，有無理由？
肆、本院之判斷：
一、系爭930地號土地是否為袋地？
（一）按土地因與公路無適宜之聯絡，致不能為通常使用者，土
      地所有人得通行周圍地以至公路，民法第787條第1項本文
      固定有明文。然揆諸上開規定，此袋地通行權乃以主張通
      行之土地與公路無適宜之聯絡為要件，倘該主張通行之土
      地與公路非無適宜之聯絡，即非此所謂袋地，自無從主張
      袋地通行權。又袋地通行權，非以袋地與公路有聯絡為已
      足，尚須使其能為通常之使用。而是否為通常使用所必要
      ，除須斟酌土地之位置、地勢及面積外，尚應考量其用途
      （最高法院87年台上字第2247號裁判意旨參照）。經查，
      原告主張系爭930地號土地並未直接鄰接公路，西側部分
      與被告所有系爭920地號土地相鄰，通過系爭920地號土地
      得與新竹縣關西鎮○○里○○○巷○路相通，東側及南側部
      分均遭水路護岸及水路河道相鄰圍繞，未與公路直接相通
      之情，及系爭930地號土地北側部分與同段931地號土地相
      鄰之處為一整面石造駁坎，斜度約為80度，高度約為1米
      半，又同段931地號土地上方同段932地號土地之陡度約為
      50度至60度，均為大片樹林林立之事實，為兩造所不爭，
      且有本院98年5月25日製作之勘驗筆錄及原告提出之地籍
      圖1紙、照片9張、被告提出之照片1張在卷可佐（本院卷
      第19頁、第20頁、第36頁、第44頁背面、第53頁、第54頁
      ），是認系爭930地號土地如自東側、南側或東南側對外
      聯絡進出，均須經過水路護岸及水路河道始可連接至公路
      ，而自北側對外聯絡進出，則須行經同段931、932地號土
      地始可連接至公路（即新竹縣關西鎮石光里606巷之巷道
      ）等情，堪予認定。
（二）次查，系爭土地東側及南側相鄰之水路護岸與下方水路河
      道有2米高之落差，如自系爭930地號土地沿水路護岸通行
      到公路上，必須先爬上2米高之水路護岸行徑，且水路護
      岸可供步行之寬度僅有30公分，人如徒步行走於水路護岸
      上，危險性高，容易失足墜落碎石水路河道內等情，業經
      本院至現場勘驗確認明確，是認以水路護岸及水路河道通
      行公路並非通常之使用，準此，被告抗辯原告得以系爭
      930地號土地南側水路護岸徒步進出通行公路，或自系爭
      930地號土地東南側位於937地號土地上之小路（即方案三
      ）通行進出公路，而認系爭930地號土地非袋地云云，顯
      非可採。
（三）再者，被告抗辯原告另可於原告配偶所有之同段932、931
      地號土地闢路，經同段932、931地號土地通行至關西鎮石
      光里606巷而對外聯絡（即方案四）云云，惟查，同段932
      、931地號土地為山坡地，土地本身坡度自50度至80度不
      等，地形陡峭，樹林林立，業如前述，足認闢路困難，不
      易供一般通行使用。繼查，被告所提由系爭930地號土地
      往上經同段931、932地號土地至關西鎮○○里○○○巷道（
      即方案四）之通行方法，必須沿930、931、932地號土地
      之左側水路護岸向北行經，又上開護岸面寬30公分，左側
      雜草蔓延，自南向北陡度自40度至60度攀升，不適於人行
      經；又據被告稱同段932地號土地之左側水路護岸會與坐
      落同段932地號土地上之泥巴小徑相連，始可通往關西鎮
      石光里606巷道，惟該泥巴小徑寬約30公分，陡度約50度
      至60度，隨時有掉落兩側樹林之危險，如遇到大雨，泥巴
      泥濘路線模糊，極不適合人通行之事實，業經本院現場履
      勘在案（本院卷第45頁），至為明確。且查，被告所稱「
      同段932地號土地之左側水路護岸可與坐落同段932地號土
      地上之泥巴小徑相連，通往關西鎮○○里○○○巷道」一情
      ，經本院囑託新竹縣竹北地政事務所測量，其測量結果為
      「無法測量，被告所指稱之泥巴路徑甚陡，地政人員徒步
      無法測量」、「有關方案四囑託測量事項，經勘測結果實
      地人車無法通行，並未測繪於成果圖上」等語，有本院98
      年5月25日製作之勘驗筆錄及新竹縣竹北地政事務所98年8
      月31日之函覆資料在卷可稽（本院卷第45頁背面、第72頁
      ），足證被告所提之方案四顯非一般通行道路，遑論可供
      交通運輸工具進出，益證被告此部分之辯稱，洵非可採。
（四）綜上所示，原告所有之系爭930地號土地東側、南側、北
      側均無適宜之聯絡方式，必須通過西側即被告所有之系爭
      920地號土地，始足能與公路連接，堪以認定。系爭930地
      號土地既已無其他任何得以通往道路之途徑，是原告主張
      系爭930土地係屬與公路無適宜聯絡之袋地一節，自堪認定
      。
二、系爭930地號土地如為袋地，其通行周圍地以至公路之方法，
    如何訂定為宜？原告聲請請求通行被告所有之系爭920地號土
    地，有無理由？
（一）按有通行權之人，應於通行必要之範圍內，擇其周圍地損
      害最少之處所及方法為之，此為民法第787條第2項所明定
      。再按相鄰關係乃基於利益衡量之原理而設，依誠信原則
      ，土地所有人不能因求自己之最大便利，致對相鄰土地所
      有人造成逾越必要程度之損害。又鄰地通行權為土地所有
      權之擴張，其目的在解決與公路無適宜聯絡之土地之通行
      問題，自應限於必要之程度，且應選擇對鄰地損害最少之
      處所為之。再按通行之主要目的不僅專為調和個人所有之
      利害關係，且在充分發揮袋地之經濟效用，以促進物盡其
      用之社會整體利益，然為所有人容忍義務之設，應於能達
      成上開社會利益之範圍內，儘量與所有人之損害減至最低
      為必要，合先敘明。
（二）查原告主張應通行方案五及方案六為優先，如方案五、六
      均無理由時，則主張應通行水路護岸向北平移5公尺、坐
      落於系爭920地號土地上之道路（即修正後方案一）云云
      ，被告則以如通行方案五，系爭920地號土地北側現有道路
      ，連接至系爭930地號土地間並無舖設之道路，需另闢路，
      且通行方案五或方案六均會使被告及家人所有之系爭920
      地號土地及同段921地號土地分隔二處，而不利土地使用及
      宅地開發，對被告權益影響甚大，原告如要通行，應以南
      側、沿水路護岸旁之道路為宜，且原告要求路寬5公尺實不
      合理等語抗辯。經查，系爭920地號、相鄰之同段921地號
      土地均為被告所有，相鄰之同段924地號土地則為被告及其
      兄弟所共有，且坐落系爭920地號、同段922、924、926地
      號土地上、門牌號碼為關西鎮石光里606巷9號之建築物（
      下稱系爭建物）為被告及其兄弟共同之住所等情，為兩造
      所不爭執（本院卷第24頁、第25頁背面），且有系爭920
      地號土地謄本附卷可稽，先予認定。再查，方案五係如附
      圖所示以現有通行道路延伸至系爭930地號規劃之道路，
      面積121.63平方公尺之通行方案；方案六係附圖所示以現
      有道路延伸至系爭建物外牆及同段926地號南側地籍線平
      移2.5平方公尺規劃之道路，面積139.47平方公尺之通行
      方案，如採方案五及方案六之通行方式，均將貫穿系爭92
      0地號土地，將會限縮被告所有系爭920地號土地、被告與
      家人所有之同段921、924地號土地合併使用之面積。又查
      ，方案五須使用系爭920地號土地之面積雖然較其他方案
      少，然該方案貫穿系爭920地號土地中間，會將系爭920地
      號土地切割而為上下兩區塊，對被告使用系爭920地號土
      地之完整性影響甚鉅。另查，系爭建物乃供被告及其兄弟
      住家使用，已如前述，若許原告以方案六通行，則須在系
      爭建物旁施工闢路，將會影響被告及家人居住處所之安寧
      與安全，並非妥適。準此，方案五及方案六之通行方法均
      不利被告土地運用、宅地開發及建物之居住使用，對被告
      之影響甚大，揆諸首開法條及說明意旨，原告主張之方案
      五及方案六顯非擇周圍地最少損害之處所及方法而通行。
      又被告抗辯原告得通行位於系爭920地號土地最南側，且
      以水路護岸向北平移之土地等語，查該通行方案之土地地
      形平坦，目前雜草叢生，且距離系爭建物及被告目前使用
      之土地亦遙遠等情，為兩造不爭執事項（本院卷第81頁）
      ，並有原告提出之現場照片1張在卷可參（本院卷第20頁
      ），堪予認定，是認被告抗辯原告如通行系爭920地號土
      地南側、沿水路護岸旁設置之道路，將較方案五、方案六
      之通行方法對被告損害較小且妥當等語，核屬有據。綜上
      ，原告應通行系爭920地號土地南側、水路護岸向北平移
      之土地，較為適當。
（三）原告主張如通行系爭920地號土地南側、水路護岸向北平移
      之土地，需5公尺之路寬云云，惟查原告當庭自承系爭930
      地號土地乃旱地，僅從事蔬菜、玉米等作物之耕種，日後
      挖井種菜亦與目前使用方式相同等語在卷可稽（本院卷第
      80頁背面），足認系爭930地號土地無大型機具進出之必
      要性，再參以一般汽車之車體寬度普遍在1.7至1.8公尺之
      間一節，是認系爭920地號土地南側水路護岸向北平移2.5
      平方公尺之土地，作為原告之通行方案即修正後方案二，
      已足供車輛、一般機械使用進出甚明。況本件原告所欲聯
      絡通行之關西鎮○○里○○○巷○路，道路寬度僅2.5公尺，
      乃為兩造所不爭執，則原告通行系爭920地號土地之路寬
      ，自無逾2.5公尺之必要。原告又主張系爭920地號土地與
      水路護岸間有2至3公尺高之落差，地形特殊，又鄰水路，
      為日後開路填土、設立電線桿之利，該通行路寬須達5公
      尺寬云云，然查，被告所有系爭920地號土地南側、水路
      護岸向北平移2.5平方公尺之土地既已供原告通行使用，
      原告自無再徒步、或駕駛車輛於水路護岸之必要，從而水
      路護岸與系爭920地號土地間之落差高度對原告通行上並
      無影響，第查，修正後方案二之道路為水路護岸向北平移
      2.5平方公尺之土地，車輛通行於上開方案之道路，有高2
      至3公尺之水路護岸與河道相隔，亦無原告所稱車輛通行
      於上開方案之道路有鄰近水面之危險存在，況且原告上開
      所稱係有關開闢道路之方法，與本件確認通行權無涉，自
      非可採。從而，以附圖所示以系爭920地號南側水路護岸
      向北平移2.5平方公尺，面積為244.32平方公尺之土地之
      通行方案為本件原告之通行方案，應屬適當。
三、末按，通行權人對於通行地因此所受損害，固應支付償金，
    且此償金支付義務，於通行權確定時起即為通行人之法定負
    擔，惟償金之支付與通行權間並無對價關係，被通行之土地
    所有人如未於通行權之訴提起反訴請求，亦非不得於通行權
    訴訟確定後另行訴求給付（最高法院86年度台上字第3265號
    判例參照）。而民法第264條規定，因契約互負債務者，於
    他方當事人未為對待給付前，得拒絕自己之給付；惟償金之
    請求與通行權間既無對價關係，即被告不能主張同時履行抗
    辯權。又原告是否能取得被告管理或所有前開供通行土地之
    所有權，係屬另事，均與本件確認通行權無涉，附此敘明。
四、綜上所示，原告基於系爭930地號土地所有權人之地位及所
    有權之作用，並本於民法787條所定相鄰關係之法律關係，請
    求確認被告所有之系爭920地號土地內，如附圖所示以系爭92
    0地號南側水路護岸向北平移2.5平方公尺，面積為244.32平
    方公尺之土地有通行權存在，為有理由，應予准許。逾此部
    分之請求，為無理由，應予駁回。
伍、本件事證已臻明確，兩造其餘主張及所提證據經審酌後認均
    與本院上開論斷無涉或無違，爰不再予論述。
陸、本件原告之訴為一部有理由，一部無理由，依民事訴訟法第
    79條，判決如主文。
中    華    民    國    98    年    12    月    31    日
                          審判長法  官  蔡孟芳
                                法  官  高敏俐
                                法  官  羅惠雯
以上正本係照原本作成。
如對本判決上訴，須於判決送達後20日內向本院提出上訴狀。
中    華    民    國    99    年    1     月     5    日
                                書記官  鍾佩芳

司法院資訊處製作；財團法人民間司法改革基金會備份。
